臺灣板橋地方法院民事判決　　　　　　 100年度簡上字第47號
上　訴　人　張佳琪
訴訟代理人　張萬福
被　上訴人　賴彥茹
訴訟代理人　賴東亮
上列當事人間請求返還不當得利等事件，上訴人對於民國100 年
1 月13日本院板橋簡易庭99年度板簡字第1863號第一審判決提起
上訴，經本院於民國100 年7 月6 日言詞辯論終結，判決如下：
    主      文
原判決關於命上訴人給付超過新臺幣柒萬柒仟肆佰柒拾元及自
民國九十九年九月十日起至清償日止，按年息百分之五計算之利
息部分，及該部分假執行之宣告，暨訴訟費用之裁判均廢棄。
上開廢棄部分，被上訴人在第一審簡易之訴及其假執行之聲請均
駁回。
其餘上訴駁回。
第一、二審訴訟費用由上訴人負擔百分之四十七，餘由被上訴人
負擔。
    事實及理由
一、被上訴人主張：
  (一)坐落於新北市○○區○○段585 地號、面積為154.55平方公
    尺之土地（下稱系爭土地）為被上訴人、上訴人及訴外人謝
    明章、林素瓊、許千伶共有，應有部分各5 分之1 ，被上訴
    人於民國94年1 月24日起取得系爭土地應有部分，上訴人則
    於92年4 月15日取得系爭土地應有部分，且被上訴人與上訴
    人亦分別為地上5 層建物之4 樓（建號1324）及1 樓（建號
    1321）之區分所有權人，建物面積均為96.11 平方公尺。
  (二)上訴人未徵得全體共有人之同意，自92年4 月15日取得1 樓
    建物之區分所有權及共有之系爭土地後，即擅自將工作物（
    鐵皮屋）接續搭建於已有登記合法建物以外之全部共有系爭
    土地之地面空間，並外延伸至公共使用之道路之上，外部並
    設以電動鐵捲門圍住，將全部空間私自作攤位出租收益，依
    系爭土地面積154.55平方公尺扣除地上5 層合法建物所占之
    共同使用土地面積96.11 平方公尺之外之其餘58.44 平方公
    尺（154.55－96.11 ＝58.44 ），均為上訴人搭建之鐵皮屋
    與電動鐵捲門包覆使用。而查系爭土地所在為永和區「六合
    市場」延伸出之市場範圍，亦是每日攤商聚集販售之精華地
    段，商務交易活絡，雖每日每攤租金須高達至少千元以上，
    攤商仍爭相租用，上訴人將占用系爭土地範圍畫為6 個固定
    攤位區，且另將相鄰之公共道路用地畫為第7 個攤位區，每
    一攤位區並每週依照星期一至星期日出租於不同特定攤商，
    即每週7 日每天由7 家不同攤商使用壹個攤位，僅使用系爭
    土地上之6 個攤位區，每週共由42位攤商輪流租用，並以每
    月每一攤商使用4 次計算租金，所得利益自是不菲。
  (三)被上訴人之前手賴東亮曾於98年間向鈞院請求上訴人給付自
    92年7 月18日起至94年1 月19日止不當得利金額560,085 元
    （案號：98年度訴字第1816號），嗣雙方於99年4 月22日成
    立和解，由上訴人給付賴東亮45,000元，其金額之計算方式
    為渠等同意於該請求期間依每月2,500 元計算。茲被上訴人
    已於94年1 月24日起取得系爭土地應有部分至今，上訴人亦
    自被上訴人取得系爭土地後仍持續使用系爭土地出租收益，
    被上訴人因繼受之權利義務關係，請求上訴人給付不當得利
    金額亦以每月2,500 元計算，自94年1 月24日起至99年7 月
    31日止，共66個月，金額為165,000 元（2,500 元×66＝16
    5,000 元）。而被上訴人曾於99年8 月27日具狀向鈞院聲請
    調解（案號：99年度司板檢調字第805 號），因上訴人不願
    給付致調解不成立，為此，爰依民法第184 條、第179 條之
    規定（起訴狀贅引非本件請求權依據之民法第821 條、第76
    7 條前段及公寓大廈管理條例第9 條之1 之條文），訴請上
    訴人給付被上訴人165,000 元及自調解聲請狀繕本送達翌日
    起至清償日止，按年息百分之5 計算之利息，並願供擔保請
    准宣告假執行等語（原審判令上訴人應如數給付，並依職權
    宣告假執行，上訴人不服，提起上訴）。併為答辯聲明：駁
    回上訴人之上訴。
二、上訴人則抗辯：
  (一)被上訴人陳稱系爭土地面積154.55平方公尺扣除地上5 層合
    法建物所占之共同使用土地面積96.11 平方公尺之外之其餘
    58.44 平方公尺，均為上訴人搭建之鐵皮屋與電動鐵捲門包
    覆使用，與事實不符，上訴人於原審審理時已表示異議。
  (二)上訴人雖與被上訴人之前手賴東亮於鈞院98年度訴字第1816
    號案件以45,000元達成和解，惟上訴人並不同意以該金額於
    經換算後依每月2,500 元作為本件計算不當得利金額之標準
    ，且上訴人對於系爭土地並未收取租金。
  (三)上訴人請求鈞院至現場進行勘驗，實際測量被上訴人所陳稱
    上訴人占用面積究竟如何外，另就關於上訴人占用面積所構
    成不當得利金額，亦應依系爭土地之公告價值計算，不能率
    以他案和解金額之換算依每月2,500 元作為本件計算不當得
    利金額之標準。
  (四)併為上訴聲明：原判決廢棄；被上訴人在第一審之訴及假執
    行之聲請均駁回。
三、本件兩造係系爭土地之共有人，應有部分各為5 分之1 ，被
    上訴人為其上建物即新北市○○區○○街83號4 樓房屋之所
    有權人，上訴人則為同號1 樓房屋之所有權人；被上訴人之
    前手賴東亮曾以上訴人無權占有上開合法建物以外之系爭土
    地為由，訴請上訴人給付自92年7 月18日起至94年1 月19日
    止之不當得利，經本院98年度訴字第1816號受理，雙方於99
    年4 月22日成立和解，由上訴人給付賴東亮45,000元，換算
    每月不當得利金額為2,500 元；94年1 月24日，被上訴人取
    得系爭土地應有部分及上開4 樓房屋之所有權後，上訴人仍
    持續使用系爭土地上合法建物以外之部分等事實，有土地及
    建物登記謄本、本院98年度訴字第1816號和解筆錄影本在卷
    可稽（見原審卷第7 至11頁），並為兩造所不爭執，自堪認
    此部分事實為真實。
四、被上訴人主張上訴人應依本院98年度訴字第1816號和解筆錄
    所載和解金額換算之金額即依每月2,500 元，作為本件其請
    求上訴人給付不當得利之標準等語，則為上訴人所否認，並
    以前開情詞置辯。是本件爭點為：(一)上訴人占有合法建物以
    外之系爭土地之面積為何？(二)被上訴人得否以本院98年度訴
    字第1816號和解筆錄上所載和解金額換算之金額，即以每月
    2,500 元作為本件計算不當得利金額之標準？(三)被上訴人得
    請求上訴人給付不當得利之金額究為若干？茲說明之：
  (一)經查，本院依上訴人之聲請，於100 年4 月7 日前往現場履
    勘，並囑託新北市中和地政事務所派員實際測量結果，發現
    系爭土地上確有新北市○○區○○街83號之5 層樓建物坐落
    ，上訴人所有之1 樓建物現況為自原合法建物外推並裝設鐵
    捲門，搭蓋Ｃ型鋼架，而該鐵捲門內及外圍搭蓋之Ｃ型鋼架
    （即遮雨棚架）占用合法建物以外之系爭土地面積為50.10
    平方公尺等情，有本院勘驗筆錄及新北市中和地政事務所繪
    製之土地複丈成果圖在卷可證（見本院卷第25至27頁、第37
    頁），且上開上訴人之增建物，目前係出租予攤販販賣衣物
    一節，除經本院於上開期日勘驗明確外，並有被上訴人提出
    之現場照片14幀在卷可憑（見本院卷第29至35頁），足見本
    件上訴人占用合法建物以外之系爭土地面積應為50.10 平方
    公尺，灼然無疑。
  (二)次查，本院98年度訴字第1816號返還不當得利事件之原告為
    被上訴人之前手賴東亮，其固與上訴人於該事件進行中成立
    訴訟上之和解，由上訴人給付賴東亮45,000元，換算每月不
    當得利之金額為2,500 元，惟該金額係賴東亮與上訴人在該
    事件承審法官勸諭下，互相讓步，所約定之給付金額，其目
    的在終止該訴訟之爭執，以終結訴訟，並非依法律規定所計
    算上訴人應給付賴東亮之確實金額，且該事件賴東亮請求不
    當得利之期間係其為系爭土地共有人之「自92年7 月18日起
    至94年1 月19日止」，本件被上訴人請求不當得利之期間則
    為取得系爭土地應有部分所有權後之「自94年1 月24日起至
    99年7 月31日止」，顯然上訴人對於被上訴人之請求並不受
    上開和解效力之拘束，故被上訴人主張上訴人應依本院上開
    訴訟上所載和解金額換算之金額，以每月2,500 元作為本件
    計算不當得利金額之標準，並非可採。
  (三)按各共有人按其應有部分，對於共有物之全部雖有使用收益
    之權，惟共有人對共有物之特定部分使用收益，仍須徵得他
    共有人全體之同意，非謂共有人對共有物之全部或任何一部
    有自由使用收益之權利。如共有人不顧他共有人之利益，而
    就共有物之全部或一部任意使用收益，即屬侵害他共有人之
    權利（最高法院62年台上字第1803號判例參照）。復按因故
    意或過失，不法侵害他人之權利者，負損害賠償責任；無法
    律上之原因而受利益，致他人受損害者，應返還其利益，民
    法第184 條第1 項前段、第179 條前段分別定有明文。本件
    被告未經全體共有人同意而無正當權源在合法建物以外之系
    爭土地搭蓋增建物出租圖利，則原告依不當得利或侵權行為
    之法律關係，請求賠償所受利益或損害金，自屬有據。又無
    權占有他人之土地，可得相當於租金之利益，為社會通常之
    觀念，而依土地法第105 條準用同法第97條所定，建築基地
    之租金，按申報地價年息百分之10為限，乃指基地租金之最
    高限額，除以基地申報地價為基礎外，尚須斟酌基地之位置
    ，工商業繁榮之程度，承租人利用基地之經濟價值及所受利
    益，並與鄰地租金相比較以為決定（最高法院61年台上字第
    16 95 號、46年台上字第855 號、68年台上字第3071號判例
    參照）。而查，系爭土地地目為建，位處於新北市永和區「
    六合市場」內，現場為傳統式之市場，攤販及購物人潮頗多
    ，上開系爭土地之增建物有一座牆相隔為2 邊，畫為攤位，
    出租攤販販賣衣物，市況繁榮等情，經本院勘驗明確，有前
    勘驗筆錄及被上訴人提出之現場照片在卷可稽。本院斟酌上
    情，認原告主張不當得利之數額應以系爭土地申報地價年息
    10% 計算為適當。又系爭土地94至98年之申報地價均為每平
    方公尺13,920元，99年1 月起之申報地價均為每平方公尺14
    ,800元，有被上訴人提出之地價謄本在卷可憑（見本院卷第
    44頁）則本件被上訴人得請求上訴人給付相當於租金之不當
    得利或損害金之數額，自94年1 月24日起至98年12月31日止
    之期間（4 年又341 日）為68,822元【計算式：（13,920元
    ×50.10 平方公尺×年息10% ×應有部分1/5 ×4 年）＋（
    13,920元×50.10 平方公尺×年息10% ×應有部分1/5 ×34
    1/365 年）＝68,822元，元以下四捨五入】，自99年1 月1
    日起99年7 月31日止之期間（7 月）為8,651 元【計算式：
    14,800元×50.10 平方公尺×年息10% ×應有部分1/5 ×7/
    12年＝8,65 1元，元以下四捨五入】，合計為77,473元【計
    算式：68,822元＋8,651 元＝77,473元】。
五、綜上所述，被上訴人依民法第179 條前段、第184 條第1 項
    前段規定，請求上訴人給付77,473元及自調解聲請狀繕本送
    達翌日即99年9 月10日（見原審卷第30頁反面）起至清償日
    止，按年息百分之5 計算之利息，為有理由，應予准許；逾
    此部分之請求，為無理由，應予駁回。又上開應准許部分，
    係屬所命給付金額未逾50萬元之判決，應依職權宣告假執行
    。原審就超過上開應准許部分，為上訴人敗訴之判決，並為
    假執行之宣告，自有未洽。上訴意旨就此部分指摘原判決不
    當，求予廢棄改判，為有理由。至於上開應准許部分，原審
    判命上訴人給付，並為假執行之宣告，核無違誤，上訴意旨
    ，就此部分，仍執陳詞，指摘原判決不當，求予廢棄，為無
    理由，應駁回其上訴。
六、本件事證已臻明確，兩造其餘主張、陳述及所提之證據，經
    本院審酌後，認與判決結果無影響，毋庸再予一一審酌，附
    此敘明。
七、據上論結，本件上訴一部有理由，一部無理由，依民事訴訟
    法第436 條之1 第3 項、第449 條第2 項、第450 條、第79
    條，判決如主文。
中    華    民    國    100   年    7     月    20    日
                  民事第一庭  審判長  法  官  李世貴
                                      法  官  黎文德
                                      法  官  高文淵
以上正本證明與原本無異
本件不得上訴。
中    華    民    國    100   年    7     月    20    日
                                      書記官  黃瀅螢